臺灣高等法院高雄分院民事判決　　　 100年度保險上字第15號
上　訴　人　楊美月
訴訟代理人　吳豐賓律師
被上訴人　　宏泰人壽保險股份有限公司
法定代理人　韋伯韜
訴訟代理人　朱宗媛
上列當事人間請求給付保險金事件，上訴人對於中華民國100年8
月16日台灣高雄地方法院100 年度保險字第26號所為第一審判決
提起上訴，本院於民國100 年12月13日言詞辯論終結，判決如下
：
    主    文
原判決廢棄。
被上訴人應給付上訴人新台幣貳佰伍拾萬元，及自民國九十九年
十月二十八日起至清償日止，按週年利率百分之十計算之利息。
第一、二審訴訟費用由被上訴人負擔。
本判決於上訴人以新臺幣捌拾萬元為上訴人預供擔保後得假執
行，但被上訴人如於假執行程序實施前以新臺幣貳佰伍拾萬元或
同額之政府公債為上訴人預供擔保，得免為假執行。
    事實及理由
一、上訴人主張：上訴人之弟即被保險人楊登讚於民國84年10月
    間與宏福人壽保險股份有限公司簽訂「宏福終身壽險」契約
    （保單號碼：0000000000），並定有「宏福意外傷害保險」
    附約，約定意外傷害身故之保險金額為新台幣（下同）250
    萬元，並指定上訴人為受益人（下稱系爭保險契約）。嗣楊
    登讚於99年8 月2 日意外溺斃，上訴人乃依系爭保險契約向
    被上訴人（已併購原保險人宏福人壽保險股份有限公司）申
    請理賠，然被上訴人於99年10月28日發文拒絕賠償。為此，
    依系爭保險契約及保險法第131 條規定提起本訴等語。並聲
    明：被上訴人應給付上訴人250 萬元，及自99年10月28日起
    至清償日止，按年息10％計算之利息，並願供擔保，請准宣
    告假執行。
二、被上訴人則以：楊登讚死亡原因是否出於「意外」有爭議，
    蓋因系爭保險契約約定「外來突發的意外傷害事故」，應係
    謂「非因疾病引起」之「外來」突發事故，其事故之發生必
    需為外來性、突發性、偶發性，造成之傷害及其所致殘廢或
    死亡之事故，與一般人泛指「意料之外」不同，再者，台灣
    高雄地方法院檢察署相驗屍體證明書就楊登讚之死亡方式係
    記載「不詳」，而非「意外」，故無法證明楊登讚係死於意
    外，上訴人仍應就此負舉證之責等語，資為抗辯。
三、原審判決上訴人敗訴，上訴人不服，提起上訴，求為聲明：
    (一)原判決廢棄。(二)被上訴人應給付上訴人250 萬元，及自99
    年10月28日起至清償日止，按年息10% 計算之利息。(三)上訴
    人供擔保後准予假執行。(三)第一、二審訴訟費用由被上訴人
    負擔。被上訴人答辯聲明：(一)上訴駁回。(二)第二審訴訟費用
    由被上訴人負擔。(四)如受不利判決，願供擔保（現金、政府
    公債或其他有價證券）准免為假執行。
四、兩造不爭執事項：
  (一)楊登讚於84年10月間與宏福人壽保險股份有限公司（嗣為被
    上訴人公司併購）簽訂「宏福終身壽險」契約（保單號碼：
    0000000000），並定有「宏福意外傷害保險」附約，約定意
    外身故之保險金額為250 萬元，並指定上訴人為受益人。
  (二)楊登讚於99年8 月2 日於高雄市鳳鼻頭漁港港區，因生前落
    水溺斃身亡。
  (三)被上訴人業已依「宏福終身壽險」契約給付身故保險金100
    萬元予上訴人。
五、本件爭點厥為：上訴人主張楊登讚係因意外死亡，依系爭保
    險契約，請求被上訴人給付意外傷害事故之保險金250 萬元
    ，是否有理由？
六、本院之判斷：
  (一)按當事人主張有利於己之事實者，就其事實有舉證之責任，
    民事訴訟法第277 條前段定有明文。次按保險法第131 條規
    定：傷害保險人於被保險人遭受意外傷害及其所致殘廢或死
    亡時，負給付保險金額之責。又意外傷害保險乃相對於健康
    保險，健康保險係承保疾病所致之損失；而意外傷害保險則
    在承保意外傷害所致之損失。人之傷害或死亡之原因，其一
    來自內在原因，另一則為外在事故（意外事故）。內在原因
    所致之傷害或死亡，係指被保險人因罹患疾病、細菌感染、
    器官老化衰竭等身體內部因素所致之傷害或死亡；至外來事
    故（意外事故），則係指內在原因以外之一切事故而言，其
    事故之發生為外來性、偶然性，而不可預見，除保險契約另
    有特約不保之事項外，意外事故均屬意外傷害保險所承保之
    範圍（最高法院93年台上字第2468號判決要旨參照）。準此
    ，保險金請求權人雖應證明被保險人係因意外事故而受傷害
    ，惟請求權人如證明該事故確已發生，且依經驗法則，其發
    生通常係外來，偶然而不可預見者，應認其已盡舉證之責。
    於此情形，如保險人抗辯其非屬意外，自應就其抗辯之事實
    負證明之責，始符合舉證責任分配之原則（最高法院96台上
    字第28判決要旨參照）。換言之，請求權人僅須證明該事故
    確已發生，保險人即有給付保險金之義務，如保險人主張有
    拒絕給付之除外事由，即應由保險人就此有利於己之事實負
    舉證責任。
  (二)上訴人主張楊登讚係意外死亡等情，業據其提出台灣高雄地
    方法院檢察署相驗屍體證明書（見原審卷第22頁）為證。觀
    以該相驗屍體證明書上載明楊登讚之死因係「溺斃」，先行
    原因則係「生前落水」，又依臺灣高雄地方法院檢察署驗斷
    書記載口鼻有明顯的泡沫狀分泌物，其餘部位均無異狀，死
    亡原因為溺斃、生前落水死亡，業經原審及本院依職權調閱
    台灣高雄地方法院檢察署99年度相字第1442號相驗卷（以下
    簡稱前開相驗卷）審認無訛。是楊登讚顯係非疾病死亡，且
    溺斃、生前落水均屬外來事故，雖然依兩造系爭保險契約即
    「宏福意外傷害保險附約保單條款」第6 條約定之文義解釋
    （見原審卷第14頁），上訴人固應先就保險事故之發生，即
    楊登讚係遭遇外來突發之意外傷害事故身亡舉證後，始得向
    被上訴人請求該保險附約條款之保險金理賠。惟按好生惡死
    ，始乃人之常情，溺斃通常為外來、偶然而不可預見之意外
    事故，且保險係集眾人之資力以分散風險，使被保險人或受
    益人於保險事故發生時，得以迅速獲得理賠而填補損害，保
    險人通常亦是較有資力，處於經濟較優勢之一方，相對於被
    保險人而言，較具有調查保險事故發生原因之能力，因此，
    若強令上訴人證明被保險人「非故意」死亡之事實，不僅與
    一般人好生惡死之常情有違，且課以上訴人舉證證明之責任
    ，顯與公平原則不相符合，是以，本院認上訴人既已提出台
    灣高雄地方法院檢察署開立係溺斃、生前落水之相驗屍體證
    明書、驗斷書等，堪認已盡其舉證之責，從而，堪認楊登讚
    係非由疾病引起之外來突發事故所致溺斃死亡甚明，符合系
    爭保險契約附約條款「意外傷害事故」之定義，是上訴人依
    約即有給付系爭保險金之義務。則被上訴人抗辯楊登讚係非
    因意外死亡，亦即主張依系爭保險契約第12條約定之除外責
    任，揆諸前揭舉證責任分配之說明，自應由被上訴人就此拒
    絕給付保險金之理賠事由負舉證之責。
  (三)被上訴人雖辯稱：卷附相驗屍體證明書上載明楊登讚死亡方
    式勾選為「不詳」，非勾選「意外」，又事故現場為船舶停
    靠眾多舢舨、小船之區域，顯非下水嬉戲之良好場所，且依
    當時深夜應係在家歇息之時間，豈有將機車停放妥當，將身
    上現金手機依序擺放於繫船柱上，脫鞋亦置於岸邊之可能，
    上訴人未就該變態事實，盡舉證責任云云，惟按凡非因自己
    之意志故意所致之突發性傷害或死亡，應屬意外事故（最高
    法院92年度台上字第534 號判決參照）。楊登讚係生前落水
    溺斃死亡等情，業經檢察官相驗屬實，且依一般經驗法則，
    溺斃通常係意外事故所造成，是上訴人就楊登讚為意外死亡
    已盡舉證責任，則被上訴人自應就楊登讚為非因意外而溺斃
    之事實負舉證責任，楊登讚為民國59年生，正值壯年，僅於
    84年間曾右手施行關節手術，有胞兄楊登福於警詢時證述在
    卷（見前開相驗卷），於事故發生前晚與友人洪豐博外出吃
    東西後至晚上11點左右返家，未幾在凌晨12時10分騎車外出
    等情，亦據楊登讚友人洪豐博及大嫂洪秀鳳於警詢中陳述屬
    實（見前開相驗卷），觀諸現場照片上所示，固然有被保險
    人之拖鞋擺放於岸邊，然被保險人或為舒適，或因顧慮拖鞋
    弄濕，因而做脫下拖鞋之動作，是有相當之可能性，至於手
    機及現金，亦可能唯恐遭弄濕之顧慮，或因好奇察看口袋內
    之衣物，而將其取出隨手置放繫船柱上，也不無可能，參以
    當時正值炎炎夏日之夜晚，且當時燈光昏暗，不能排除楊登
    讚未著拖鞋而坐於岸邊歇息之可能，亦不可排除係不慎失足
    墜落水中，故其落水原因為何，仍無從遽認，且參以系爭保
    險契約訂約時為84年間，與本件事故發生時相隔約15年之久
    ，要難僅以楊登讚之機車停放以及拖鞋、手機、現金擺放整
    齊於岸邊，即認楊登讚確係自殺，是被上訴人所辯，尚屬臆
    測之詞，不足採信。
  (四)按保險法第109 條第1 項所指被保險人故意自殺，保險人不
    負給付保險金額者，不包括精神病或其他精神障礙等非自由
    意志所致之殺害自己之行為在內．故意自殺，係指行為人於
    精神正常狀態下所為者而言，若因精神失常而為自殺，仍屬
    意外死亡。準此，被上訴人應就楊登讚係因自殺或其他非意
    外事故而死亡行為具備保險契約所定之保險人免責事由，負
    舉證責任，始可拒絕給付保險金。上訴人辯稱，縱使被上訴
    人亦未能舉證證明楊登讚係因自殺或其他非意外原因而死亡
    ，亦難令被上訴人負給付保險金之責一節，即無足取。
  (五)承上，楊登讚既為意外事故致死，則系爭保險契約之保險事
    故業已發生，上訴人即有依約給付保險金之義務。則被上訴
    人分依系爭保險契約約定，請求被上訴人保險公司給付保險
    金250 萬元，自屬有據。又依保險法第34條第1 項、第2 項
    規定，保險人於未約定給付期限者，應於接到通知後15日內
    給付，保險人因可歸責於自己之事由致未在於該期限內為給
    付者，應給付遲延利息年利一分。上訴人前曾向被上訴人申
    請給付保險金，經被上訴人以99年10月28日發文拒絕迄今未
    給付等情（見原審卷第23頁），為兩造所不爭執，則被上訴
    人未能依約給付，自係可歸責於被上訴人之事由，依前揭保
    險法之規定，上訴人請求被上訴人給付自拒絕給付之99年10
    月28日起，按年息10% 計算之遲延利息，亦屬有據。
七、綜上所述，上訴人已盡相當之舉證證明被保險人楊登讚係因
    意外事故而死亡，是保險事故業已發生，而被上訴人既未能
    證明楊登讚係故意自殺或非意外之原因具備系爭保險契約所
    約定之保險人除外免責事由，則其拒絕給付保險金，即屬無
    據。從而，上訴人基於系爭保險契約之法律關係，請求被上
    訴人應給付被上訴人250 萬元，及自99年10月28日起清償日
    止，按年息10% 計算之利息，為有理由，原審為上訴人敗訴
    之判決，尚有未洽。上訴意旨指摘原判決不當，求予廢棄改
    判，為有理由。爰由本院予以廢棄改判，如主文第2 項所示
    。兩造均陳明願供擔保聲請宣告請准假執行及免為假執行之
    宣告，核無不合，爰分別酌定相當擔保金額准許之。
八、據上論結，本件上訴為有理由，依民事訴訟法第450 條、第
    78條、第463 條、第390 條第2 項、第392 條，判決如主文。
中    華    民    國   100    年    12    月    27    日
                            民事第五庭
                                審判長法官  簡色嬌
                                法      官  林紀元
                                法      官  郭慧珊
以上正本證明與原本無異。
如對本判決上訴，須於判決送達後20日內向本院提出上訴狀，其
未表明上訴理由者，應於上訴後20日內向本院提出上訴理由書（
均須按他造當事人之人數附繕本）。上訴時應提出委任律師或具
有律師資格之人之委任狀，並依附註條文規定辦理。
中    華    民    國   100    年    12    月    27    日
                                書  記  官  曾允志
附註：
民事訴訟法第466條之1 ：
對於第二審判決上訴，上訴人應委任律師為訴訟代理人，但上訴
人或其法定代理人具有律師資格者，不在此限。
上訴人之配偶、三親等內之血親、二親等內之姻親，或上訴人為
法人、中央或地方機關時，其所屬專任人員具有律師資格並經法
院認為適當者，亦得為第三審訴訟代理人。第1 項但書及第2 項
情形，應於提起上訴或委任時釋明之。